臺灣高等法院高雄分院民事判決　　　　　94年度家上字第65號
上　訴　人　甲○○
被上訴人　　乙○○
訴訟代理人　蕭永宏律師
上列當事人間請求離婚事件，上訴人對於民國94年6 月17日台灣
高雄地方法院94年度婚字第408 號第一審判決提起上訴，本院於
94年10月12日言詞辯論終結，判決如下：
    主      文
原判決廢棄。
被上訴人在第一審之訴駁回。
第一、二審訴訟費用由被上訴人負擔。
    事實及理由
一、被上訴人主張：兩造於民國68年間結婚，婚後育有2 名子女
    ，均已成年，兩造婚後感情不睦，自73年初起分房而居，至
    78年6 月1 日才再度同房，惟自79年初起再度分房而居，1
    年內說不到一句話，夫妻形同陌路。上訴人有暴力傾向，於
    70年間即經常與被上訴人之同事、鄰居等吵架、衝突，並曾
    帶2 名子女直奔5 樓陽台，做勢要將小孩丟下樓，並揚言要
    在食物內放農藥下毒，並曾拿菜刀衝下樓做勢要砍被上訴人
    ，89年8 月間被上訴人因洗腎，住院做管手術，甫出院上
    訴人即與被上訴人吵架，完全未體恤被上訴人之身心狀況，
    令被上訴人身心俱疲，於89年9 月間上訴人在住處後院掛2
    只保麗龍箱子做堆肥，數日後長出蟲子，被上訴人擔心蟲爬
    到他人家中，請長女轉告上訴人將堆肥丟棄，但上訴人只丟
    棄1 只箱子，過幾天，另1 只箱子又長出蟲來，被上訴人要
    求上訴人丟棄該箱子，遭上訴人拒絕，被上訴人已無法再與
    上訴人共同生活，遂於90年1 月間攜同子女搬往高雄縣鳳山
    市○○街218 號4 樓之住處，另立新戶。被上訴人目前每週
    洗腎3 次，身體狀況江河日下，感覺生命一點一滴流失，結
    婚26年來，實際同床共寢不超過5 年，婚姻生活有名無實，
    兩造之婚姻已生重大破綻，一般人處於相同之情境，均難以
    維持婚姻等情，爰依民法第1052條第2 項規定，求為准被上
    訴人與上訴人離婚之判決。原審為被上訴人勝訴之判決，被
    上訴人於本院為駁回上訴之聲明。
二、上訴人則以：兩造確實自79年間即分房而居，但仍同住在一
    個房屋內，90年1 月間係被上訴人自行搬出，上訴人曾以願
    意照顧被上訴人，勸被上訴人不要搬出。因為夫妻吵架，被
    上訴人毆打上訴人，夫妻間才無性生活，上訴人堅持不離婚
    。上訴人並無驚嚇子女、恐嚇於食物下毒等事，被上訴人任
    公職，經常深夜不歸，上訴人屢勸不聽，被上訴人卻變本加
    厲，深夜逕自返家，進入房門將房門鎖住，不到客廳，2 人
    感情漸行漸遠，上訴人長期生活在被上訴人暴力相向之婚姻
    生活中，被上訴人並一再逼迫上訴人與其離婚，被上訴人係
    婚姻失和有責且較重之一方，自不得請求離婚等語，資為抗
    辯，並聲明：(一)原判決廢棄。(二)駁回被上訴人在第一審之訴
    。
三、兩造不爭執之事實：
  (一)兩造於民國68年間結婚，婚後育有2 名子女，均已成年。
  (二)74年1 月16日中華日報之剪報，上訴人於73年10月3 日、12
    月19日、74年1 月16日、2 月1 日之診斷證明書，被上訴人
    於77年2 月7 日寫給上訴人之信函。
  (三)被上訴人於90年1 月間搬往高雄縣鳳山市○○街218 號4 樓
    居住。
四、本件兩造所爭執之處，在於：兩造是否有民法第1052條第2
    項所定重大事由難以維持婚姻？該事由兩造之歸責性如何？
  (一)按有民法第1052條第1 項以外之重大事由，難以維持婚姻者
    ，夫妻之一方得請求離婚，同條第2 項定有明文。又以該項
    規定請求離婚，非以婚姻已發生難以維持之重大事由為已足
    ，為符公平原則，同條第2 項但書復規定，難以維持婚姻之
    重大事由應由夫妻之一方負責者，僅他方得請求離婚。故如
    夫妻間已發生難以維持婚姻之重大事由，而夫妻雙方就該重
    大事由均需負責，若有責程度相同時，雙方均得請求離婚；
    若有責程度不同時，即應比較衡量雙方之有責程度，僅責任
    較輕之一方，得向責任較重之一方請求離婚。
  (二)兩造是否有民法第1052條第2項 所定重大事由難以維持婚姻
    ？
  1.被上訴人主張兩造為夫妻，婚後育有2 名子女，均已成年，
    兩造婚後感情不睦，自73年初起分房而居，78年6 月至79年
    初曾經同房而居，之後迄今未再同房，夫妻間無性生活，平
    日互不交談、溝通，經常吵架等事實，業據被上訴人提出戶
    籍謄本一份為證，並據證人即兩造之長女蔡瓊慧於原審審理
    中證稱：在我6 、7 歲時，兩造就曾吵架後互毆，印象中兩
    造蠻常吵架的，73年到89年間兩造都還住在同一個屋子裡，
    在我10歲左右，兩造尚有同房一小段時間，之後就沒有了；
    而79年之後，兩造就冷戰了，幾乎都沒有再說話，90年1 月
    間被上訴人就搬出去了，到目前為止都維持分居狀態，印象
    中小時候有看到上訴人拿菜刀，但沒有印象是要砍被上訴人
    等語明確（原審卷第31頁）；證人即兩造次女蔡孟芳於原審
    審理中亦證稱：自我小時候兩造就沒有對話，也無同房睡覺
    ，但仍住在同一個屋子內，他們不常吵架，但一吵就吵的很
    兇，兩造於79年間又開始分房，89年8 月間被上訴人做管
    手術回來，他們對談是很兇，但我不認為是吵架，被上訴人
    說要搬出去，上訴人說要照顧他，兩人都很堅持等語屬實（
    原審卷第32頁）。上訴人亦陳明兩造自79年間即分房而居，
    90年1 月間被上訴人搬出後，兩造未再同居，夫妻間已長期
    無性生活等情，堪信被上訴人上開主張為真實。
  2.本件兩造自79年間起即互不對話，形同陌路，90年1 月分居
    迄今已逾4 年，雙方關係均未改善。本院認兩造間婚姻僅存
    形式而無實質，相互間亦無誠摯相愛之基礎，在客觀上顯難
    期待任何人倘處此一境況仍能有維持婚姻之意願，依上說明
    ，兩造婚姻已有難以維持之重大事由。
  (三)上述重大事由兩造之歸責性如何？
  1.查被上訴人對於上訴人所提出73年10月3 日、12月19日、74
    年1 月16日、2 月1 日診斷證明書之真正，並不爭執，惟辯
    稱：係兩造互毆云云，然為上訴人否認，被上訴人又不能舉
    證以實其說，應無可採。雖證人蔡瓊慧（即兩造之長女）證
    稱：在我6 、7 歲時，兩造就曾吵架後互毆等語，惟查，證
    人蔡瓊慧係69年1 月16日生，有戶籍謄本可稽（原審卷第8
    頁），則依此推算，證人蔡瓊慧6 、7 歲時係75、76年間，
    而上訴人上開被毆打時間係在73年10月至74年2 月間，是證
    人蔡瓊慧所為兩造曾吵架後互毆之證詞，並不能為被上訴人
    有利之認定。次查，被上訴人自73年10月至74年2 月短短4
    個月期間即毆打上訴人4 次，且遍體鱗傷，此觀之上訴人73
    年10月3 日診斷書所載傷勢為：「胸部打撲挫傷、左上臂挫
    傷青紫瘀血12×10 cm 、右上臂挫傷青紫瘀血12×6cm 、右
    大腿外側挫傷青紫瘀血6 ×9cm 、左大腿挫傷青紫瘀血19×
    18cm、左臀部挫傷青紫瘀血6 ×8cm 」，73年12月19日診斷
    書所載傷勢為：「頭右枕部及右顳部腫脹、左上臂淤腫4 ×
    2 公分、右手腕（背）淤腫2 ×1 公分、左大腿淤腫2 ×2
    公分、左手背淤腫3 ×2 公分、左膝部淤腫2 ×2 公分及5
    ×4 公分、右膝部淤腫8 ×6 公分、右足部擦傷1．5 ×0
    ．5 公分及0 ．5 ×0 ．5 公分」，74年1 月16日診斷書所
    載傷勢為：「左頭枕部腫痛2 ×2 公分、眼部位浮腫、下
    唇紅腫約1 ．5 ×1 公分、右顏面紅腫約3 ×3 公分」，74
    年2 月1 日診斷書所載傷勢為：「左手腕部多處擦創傷（明
    顯2 處約4 ×0 ．5 公分及3 ×0 ．5 公分）」（原審卷第
    58至61頁）自明，再觀之被上訴人於77年2 月7 日以書信催
    促上訴人簽署離婚協議，謂：「．．．我沒給妳什麼物質享
    受，精神生活更不用提．．．與其長年煎熬不去（已5 、6
    年）不如趁年輕各奔前程，再怎麼找，你也不可能找一個像
    我一樣一輩子都不理你的人．．．妳真的要守一輩子活寡嗎
    ？．．．離婚又不是什麼天大的事或見不得人的事。」等語
    （原審卷第62頁），足徵被上訴人不僅對上訴人暴力相向，
    且對上訴人精神虐待。益見兩造婚後感情不睦，自73年初起
    分房而居，79年初之後復不再同房，平日互不交談、溝通等
    事由之發生，被上訴人有責程度較上訴人為重。至被上訴人
    主張：上訴人於69年4 、5 月間，曾被懷疑與阿玉的先生徐
    茂秋有不正常關係，有7 、8 個人出來調解此事，目前在仁
    武鄉當秘書的沈同來有參與調解云云。然為上訴人所否認，
    並稱：我在69年4 、5 月離開農會到公司上班，我在公司當
    會計，阿玉的先生徐茂秋當廠長，阿玉是當工人，因為我當
    會計，廠長會經常和我討論工作上的事情，而且當場也有其
    他同事在場，2 人沒有不正常關係，阿玉找我先生說我勾引
    其先生，我先生就找2 個人到我公司，我和阿玉的先生都說
    沒有這回事等語明確，而被上訴人對於上訴人有與他人通姦
    情事，復未能舉證以實其說，是被上訴人上開主張，尚無可
    採。被上訴人又主張：上訴人於70年間曾經帶2 個小孩到5
    樓陽台作勢要把小孩丟下樓，並說要在食物下毒云云，為上
    訴人否認，被上訴人亦未舉證以實其說，應無可採。被上訴
    人雖又主張：上訴人於70年間拿菜刀衝下樓要殺被上訴人云
    云，亦為上訴人所否認，並稱：我會拿菜刀是因為被上訴人
    打我打的很嚴重，我拿菜刀是要自殺，而不是要殺我先生，
    結果我婆婆和大嫂把我的菜刀拿下來等語，證人蔡瓊慧亦證
    稱：印象中小時候有看到上訴人拿菜刀，但沒有印象是要砍
    被上訴人等語（原審卷第31頁），即由被上訴人於94年5 月
    6 日寫給女兒瓊慧的信函：「那天一大早我下樓推車出去準
    備上班，她下樓來說因為我不太理她，心情不好，想去死了
    算了，要我拿刀把她殺死一了百了，我說我殺了妳，我要去
    坐牢，．．，要死妳自己去死，跟我無關，她就上樓拿了一
    把菜刀下來跟我對峙在門口，．．，是妳叫奶奶跟大伯母下
    來搶回菜刀等語（原審卷第79頁）以觀，亦不足以證明上訴
    人拿菜刀有要殺被上訴人之意思，是被上訴人此部分主張亦
    無可採。
  2.又89年8 月間被上訴人因為洗腎、做管手術回來，上訴人
    有稱願意照顧被上訴人，要被上訴人不要搬出去等情，已據
    證人蔡孟芳證稱屬實（原審卷第32頁）。且被上訴人又係於
    90年1 月間自行搬往高雄縣鳳山市○○街218 號4 樓居住，
    不願與上訴人共同生活，致兩造分居迄今已逾4 年，為可歸
    責於被上訴人之事由。雖被上訴人主張：89年9 月間上訴人
    在住處後院掛2 只保麗龍箱子做堆肥，數日後長出蟲子，被
    上訴人擔心蟲爬到他人家中，請長女轉告上訴人將堆肥丟棄
    ，但上訴人只丟棄1 只箱子，過幾天，另1 只箱子又長出蟲
    來，被上訴人要求上訴人丟棄該箱子，遭上訴人拒絕云云，
    縱令屬實，亦應理性溝通或尋求其他方法處理該箱子之問題
    ，始為正當。被上訴人執此主張無法再與上訴人共同生活之
    理由，並無可採。
  3.依上所述，兩造婚後感情不睦，經常爭吵，互不對話，夫妻
    形同陌路，雖均同有可歸責性，惟被上訴人有責程度顯較上
    訴人為重，被上訴人自不得向過失較輕之上訴人訴請離婚，
    被上訴人依民法第1052條第2 項規定訴請離婚，即屬無據，
    不應准許。
五、綜上所述，被上訴人依據民法第1052條第2 項請求判決離婚
    ，為無理由，應予駁回。原審為被上訴人勝訴之判決，尚有
    未洽。上訴意旨指摘原判決不當，求予廢棄改判，為有理由
    ，爰由本院將原判決廢棄，改判如主文第2項所示。
六、據上論結，本件上訴為有理由，依民事訴訟法第450 條、第
    78條，判決如主文。
中　　華　　民　　國　　94　　年　　10　　月　　26　　日
                            家事法庭
                                審判長法官    曾錦昌
                                法      官    林紀元
                                法      官    黃國川
以上正本證明與原本無異。
如對本判決上訴，須於判決送達後20日內向本院提出上訴狀，其
未表明上訴理由者，應於上訴後20日內向本院提出上訴理由書（
均須按他造當事人之人數附繕本）。上訴時應提出委任律師或具
有律師資格之人之委任狀，並依附註條文規定辦理。
中　　華　　民　　國　　94　　年　　10　　月　　26　　日
                                書  記  官    王婉蓉
附註：
民事訴訟法第466 條之1 ：對於第二審判決上訴，上訴人應委任
律師為訴訟代理人，但上訴人或其法定代理人具有律師資格者，
不在此限。
上訴人之配偶、三親等內之血親、二親等內之姻親，或上訴人為
法人、中央或地方機關時，其所屬專任人員具有律師資格並經法
院認適當者，亦得為第三審訴訟代理人。第1 項但書及第2 項情
形，應於提起上訴或委任時釋明之。
